---
title: "Visualización con datos COVID-Diabetes - Grupo 7"
author: |
  - Llancari Nivin, Meyli
  - Vera Fonseca, July
  - Alejo Huaman, Melissa
  - Flores Diaz, Christian
  - Ccuro Minaya, Lucia
format: html
editor: visual
---

## Introducción

El presente documento tiene como objetivo explorar visualmente un conjunto de datos clínicos de pacientes con diabetes diagnosticados con COVID-19. Para ello, se aplican distintas técnicas de visualización usando `R`, que permiten observar distribuciones, patrones y relaciones entre variables categóricas y continuas.

A lo largo del documento se aplicarán gráficos de cajas, dispersión, barras y correlaciones, todo ello enmarcado en la comprensión clínica de los datos.

## Instalación y carga de paquetes necesarios

```{r}
# Instalación (descomentar si no están instalados)
# install.packages("ggplot2")
# install.packages("dplyr")
# install.packages("GGally")
# install.packages("forcats")
# install.packages("readr")

# Carga de paquetes
library(ggplot2)
library(dplyr)
library(GGally)
library(forcats)
library(readr)
```

## Carga del conjunto de datos

```{r}
data <- read_csv("C:/Users/TuUsuario/Desktop/DATA/covid_19_diabetes.csv")

```

## 1. Boxplot horizontal de proteína C reactiva

**Descripción:** El gráfico de caja (boxplot) permite visualizar la distribución de una variable numérica, mostrando la mediana, los cuartiles y los valores atípicos. Aquí analizamos la variable `Proteína_C_reactiva`.

```{r}
boxplot(data$`Proteína_C_reactiva`, horizontal = TRUE, col = "salmon", ylab = "Proteína C Reactiva")
```

## 2. Barras agrupadas: Edad vs Fallecimiento

**Descripción:** Se analiza cómo se distribuyen los desenlaces (fallecido o no) entre los diferentes rangos de edad. Las barras muestran la frecuencia de pacientes por grupo.

```{r}
ggplot(data, aes(x = edad, fill = desenla_fallecido)) +
  geom_bar(position = "dodge") +
  labs(y = "Frecuencia", x = "Edad", fill = "Fallecimiento")
```

## 3. Frecuencia de duración hospitalaria

**Descripción:** Se analiza cuántos pacientes permanecieron hospitalizados una cantidad determinada de días. Se usa `fct_infreq` para ordenar por frecuencia.

```{r}
ggplot(data, aes(x = fct_infreq(as.factor(duraci_hospita_diaz)), fill = as.factor(duraci_hospita_diaz))) +
  geom_bar() +
  labs(y = "Frecuencia", x = "Duración Hospital (días)")
```

## 4. Boxplots lado a lado: Proteína C reactiva por desenlace

**Descripción:** Se compara la distribución de los niveles de proteína C reactiva entre pacientes fallecidos y no fallecidos mediante boxplots.

```{r}
data %>%
  filter(!is.na(`Proteína_C_reactiva`) & !is.na(desenla_fallecido)) %>%
  ggplot(aes(y = `Proteína_C_reactiva`, x = desenla_fallecido)) +
  geom_boxplot() +
  labs(y = "Proteína C Reactiva", x = "Fallecimiento")
```

## 5. Boxplot sin eje X: Procalcitonina

**Descripción:** Representa la distribución de la variable `Procalcitonina` eliminando los textos del eje X para centrarse solo en la variable dependiente.

```{r}
ggplot(data, aes(y = Procalcitonina)) +
  geom_boxplot() +
  theme(axis.text.x = element_blank(), axis.ticks.x = element_blank()) +
  labs(y = "Procalcitonina")
```

## 6. Barras de proporciones por edad y desenlace

**Descripción:** Se calcula la proporción de desenlaces (fallecimiento) dentro de cada grupo etario, permitiendo ver qué grupo tiene mayor tasa de mortalidad.

```{r}
data %>%
  group_by(edad, desenla_fallecido) %>%
  count() %>%
  group_by(edad) %>%
  mutate(Proportion = n / sum(n)) %>%
  ggplot(aes(x = edad, y = Proportion, fill = desenla_fallecido)) +
  geom_bar(stat = "identity", position = "dodge") +
  labs(y = "Proporción", x = "Edad", fill = "Desenlace")
```

## 7. Dispersión: Proteína C reactiva vs Procalcitonina

**Descripción:** Se usa un gráfico de dispersión para observar la posible relación entre dos biomarcadores: proteína C reactiva y procalcitonina.

```{r}
ggplot(data, aes(x = `Proteína_C_reactiva`, y = Procalcitonina)) +
  geom_point() +
  labs(x = "Proteína C Reactiva", y = "Procalcitonina")
```

## 8. Matriz de correlación

**Descripción:** Se genera una matriz de correlaciones entre tres variables continuas clave, mostrando gráficos de dispersión y coeficientes de correlación.

```{r}
data %>%
  select(`Proteína_C_reactiva`, Procalcitonina, Troponina) %>%
  ggpairs()
```

## 9. Histogramas por grupo etario

**Descripción:** Se muestran histogramas de troponina distribuidos en facetas por grupo de edad para observar patrones de distribución por subgrupo.

```{r}
data %>%
  filter(!is.na(edad) & !is.na(Troponina)) %>%
  ggplot(aes(x = as.numeric(Troponina))) +
  geom_histogram(aes(y = ..density..), bins = 20, color = "black", fill = "white") +
  facet_wrap(~edad, nrow = 4) +
  labs(x = "Troponina", y = "Proporción") +
  ggtitle("Troponina por edad")
```

## 10. Histograma coloreado de proteína C reactiva

**Descripción:** Se representa la frecuencia de valores de proteína C reactiva usando un histograma con barras coloreadas.

```{r}
ggplot(data, aes(x = `Proteína_C_reactiva`)) +
  geom_histogram(color = "white", fill = "cornflowerblue") +
  labs(y = "Frecuencia", x = "Proteína C Reactiva")
```

## 11. Boxplot de Troponina por desenlace, coloreado por glucosa crítica

```{r}
data %>%
  filter(!is.na(Troponina), !is.na(desenla_fallecido), !is.na(Glucosa_menor_60_o_mayor_500)) %>%
  ggplot(aes(y = Troponina, x = desenla_fallecido, fill = as.factor(Glucosa_menor_60_o_mayor_500))) +
  geom_boxplot() +
  labs(y = "Troponina", x = "Desenlace", fill = "Glucosa Crítica")
```

## 12. Promedio de Proteína C Reactiva por Diabetes y Desenlace

```{r}
data %>%
  filter(!is.na(Proteína_C_reactiva), !is.na(diabetes_mell_simple), !is.na(desenla_fallecido)) %>%
  group_by(diabetes_mell_simple, desenla_fallecido) %>%
  summarise(
    promedio = mean(Proteína_C_reactiva, na.rm = TRUE),
    de = sd(Proteína_C_reactiva, na.rm = TRUE),
    .groups = 'drop'
  ) %>%
  ggplot(aes(x = as.factor(diabetes_mell_simple), y = promedio, fill = desenla_fallecido)) +
  geom_bar(stat = "identity", position = "dodge") +
  geom_errorbar(aes(ymin = promedio - de, ymax = promedio + de),
                width = 0.3, position = position_dodge(0.9)) +
  labs(x = "Diabetes simple", y = "Promedio PCR", fill = "Desenlace")
```

## 13. Boxplot de Glucosa según Diabetes, coloreado por desenlace

```{r}
data %>%
  filter(!is.na(Glucosa), !is.na(diabetes_mell_simple), !is.na(desenla_fallecido)) %>%
  ggplot(aes(y = Glucosa, x = as.factor(diabetes_mell_simple), fill = desenla_fallecido)) +
  geom_boxplot() +
  labs(x = "Diabetes simple", y = "Glucosa", fill = "Desenlace")
```

## Conclusión

Gracias al uso de múltiples técnicas de visualización, este informe permite comprender la distribución y relaciones entre variables clave del conjunto de datos de pacientes con COVID-19 y diabetes. El uso de colores, agrupaciones y descripciones mejora la interpretación y resalta diferencias importantes entre grupos clínicos.
